臺灣桃園地方法院民事裁定
110年度消債職聲免字第149號
聲  請  人  
即  債務人  邱筠芸即邱淑華


上列當事人因消費者債務清理條例聲請免責事件，本院裁定如下
：
    主  文
債務人邱筠芸應予免責。
    理  由
一、按法院為終止或終結清算程序之裁定確定後，除別有規定外
    ，應以裁定免除債務人之債務，消費者債務清理條例（下稱
    消債條例）第132 條定有明文。又法院裁定開始清算程序後
    ，債務人有薪資、執行業務所得或其他固定收入，扣除自己
    及依法應受其扶養者所必要生活費用之數額後仍有餘額，而
    普通債權人之分配總額低於債務人聲請清算前2 年間，可處
    分所得扣除自己及依法應受其扶養者所必要生活費用之數額
    者，法院應為不免責之裁定，但債務人證明經普通債權人全
    體同意者，不在此限；債務人有下列各款情形之一者，法院
    應為不免責之裁定。但債務人證明經普通債權人全體同意者
    ，不在此限：一、於七年內曾依破產法或本條例規定受免責
    。二、故意隱匿、毀損應屬清算財團之財產，或為其他不利
    於債權人之處分，致債權人受有損害。三、捏造債務或承認
    不真實之債務。四、聲請清算前二年內，因消費奢侈商品或
    服務、賭博或其他投機行為，所負債務之總額逾聲請清算時
    無擔保及無優先權債務之半數，而生開始清算之原因。五、
    於清算聲請前一年內，已有清算之原因，而隱瞞其事實，使
    他人與之為交易致生損害。六、明知已有清算原因之事實，
    非基於本人之義務，而以特別利於債權人中之一人或數人為
    目的，提供擔保或消滅債務。七、隱匿、毀棄、偽造或變造
    帳簿或其他會計文件之全部或一部，致其財產之狀況不真確
    。八、故意於財產及收入狀況說明書為不實之記載，或有其
    他故意違反本條例所定義務之行為，致債權人受有損害，或
    重大延滯程序。消債條例第133 條、第134 條亦各定有明文
    。
二、本件聲請人前因有不能清償債務情事，於民國106 年6月1日
    向本院聲請進行債務清理之更生程序，經本院以106 年度消
    債更字第138 號裁定聲請人自106 年9 月11日下午5 時起開
    始更生程序，並移由本院司法事務官（下稱司事官）以106
    年度司執消債更字第189號進行本件更生程序。嗣因聲請人
    提出之更生方案未獲債權人可決，且未符盡力清償之標準，
    不得依職權認可，乃經本院以108 年度消債清字第53號裁定
    自108 年8 月26 日下午5 時起開始清算程序，並以108 年
    度司執消債清字第44號進行清算程序。繼經本院司事官查明
    ，聲請人名下除國泰人壽保單1份及106年出廠之機車1台外
    ，別無其他財產。其中國泰人壽保單，業經司事官逕為通知
    解約取得解約金15萬7706元；機車則因已超過法定折舊年限
    ，認無處分實益而發還予聲請人，是聲請人名下財產共計15
    萬7706元，業經本院司事官清算分配完畢。從而，本院司事
    官乃於110 年8 月24日裁定終結清算程序，該裁定並於同年
    10月13日確定等情（見司執消債清卷第362、363、417頁）
    ，業經本院調取上開卷宗核閱無訛。是本院所為終結清算程
    序之裁定既已確定，依前開消債條例規定，法院即應審酌債
    務人是否有消債條例第133 條、第134 條所定應為不免責裁
    定之情形。
三、經查：
（一）聲請人無消債條例第133 條所規定應不免責之事由存在：
    ⒈按法院裁定開始清算程序後，債務人有薪資、執行業務所
      得或其他固定收入，扣除自己及依法應受其扶養者所必要
      生活費用之數額後仍有餘額，而普通債權人之分配總額低
      於債務人聲請清算前2 年間，可處分所得扣除自己及依法
      應受其扶養者所必要生活費用之數額者，法院應為不免責
      之裁定，消債條例第133 條定有明文。從而，審認本件聲
      請人是否有消債條例第133 條所定不應予免責之事由，即
      應符合「於清算程序開始後債務人有薪資、執行業務所得
      或其他固定收入，扣除自己及依法應受其扶養者所必要生
      活費用之數額後仍有餘額」及「普通債權人之分配總額低
      於債務人聲請清算前二年間，可處分所得扣除自己及依法
      應受其扶養者所必要生活費用之數額」此兩要件。
    ⒉本件聲請人自陳自裁定開始清算後，每月領有薪資2萬7509
      元等語（見司執消債清卷第100 頁）；又聲請人每月必要
      支出為2萬437元，前已經本院108年度消債清字第53 號民
      事裁定認定在案。故堪認聲請人於法院裁定開始清算程序
      後有固定收入，並扣除其與依法應受其扶養之人每月必要
      生活費用後，仍有餘額7072元（計算式：2萬7509元－2萬4
      37元），符合消債條例第133 條第1 項前段「法院裁定開
      始清算程序後，債務人有薪資、執行業務所得或其他固定
      收入，扣除自己及依法應受其扶養者所必要生活費用之數
      額後仍有餘額」之規定。
    ⒊聲請人於106 年6月1日聲請更生，依消債條例第78條第1 
      項規定，其更生聲請視為清算聲請。而依聲請人104 、10
      5年度所得清單顯示（見消債更卷第17、18頁），其104 
      年度、105年度給付總額各為5萬5750元、500元，惟上開
      資料僅係作為報稅之用。聲請人已自承聲請更生時，任職
      靜盧企業股份有限公司，每月薪資2萬6400 元，有財產及
      收入狀況說明書、收入切結書、勞工保險被保險人投保資
      料表、存摺內頁（見消債更卷第6頁、第19-23頁 、第49-
      50頁）為憑，故聲請人聲請清算前兩年間，可處分所得為
      63萬3600元（計算式：2萬6400元×24），扣除聲請人及依
      法應受其扶養者前兩年之必要生活費用49萬488元（計算
      式：2萬437元×24），雖有餘額14萬3112元（計算式：63
      萬3600元－49萬488元），惟本件普通債權人全體於清算程
      序中受分配總額為15萬7706元，已高於聲請人聲請清算前
      兩年間，可處分所得扣除自己及依法應受其扶養者所必要
      生活費用之數額，而未符合消債條例第133 條第1 項後段
      「普通債權人之分配總額低於債務人聲請清算前二年間，
      可處分所得扣除自己及依法應受其扶養者所必要生活費用
      之數額」之要件。是本件聲請人無消債條例第133 條所定
      不予免責之情形，應堪認定。
（二）就聲請人是否有消債條例第134 條各款所規定應為不免責
      之事由乙節，本院彙整各債權人之陳述意見內容，分述如
      下：
    ⒈債權人國泰世華商業銀行股份有限公司：請鈞院審酌債務
      人是否有第133 條之不免責事由云云。
    ⒉債權人台北富邦商業銀行股份有限公司：請鈞院審慎審酌
      債務人是否有第133 條和第134條之不免責事由云云。
    ⒊債權人玉山商業銀行股份有限公司：請鈞院審慎審酌債務
      人是否有第133 條和第134條之不免責事由云云。
    ⒋債權人良京實業股份有限公司：請鈞院審慎審酌債務人是
      否有第134條第2款和第8款之不免責事由云云。
　　⒌債權人中國信託商業銀行股份有限公司：請鈞院審慎審酌
      債務人是否有第133 條和第134條之不免責事由云云。
　　⒍匯誠第一資產管理股份有限公司：債務人僅想脫免責任，
      不應輕易免責，請鈞院審慎審酌債務人是否有第133 條和
      第134條之不免責事由云云。
    ⒎惟查，消債條例關於清算程序係以免責主義為原則，不免
      責為例外，倘債權人主張債務人有消債條例第134 條各款
      所定不免責之情事，自應由債權人就債務人有合於上開各
      款要件之事實，舉證以實其說。然本件債權人俱未提出相
      當事證加以證明，自難認聲請人有消債條例第134 條各款
      所定不免責事由之情事存在。從而，應認聲請人並無消債
      條例第134條所定不免責事由之存在，洵無疑義。
四、綜上所述，本件聲請人既無消債條例第133 條及第134 條應
    不免責事由存在，揆諸前開規定，自應為聲請人免責之裁定
    ，爰裁定如主文。　　　
中　　華　　民　　國　　111 　年　　2 　　月　　15　　日
                  民事第三庭  法　官　吳為平
上列正本證明與原本無異。
如對本裁定抗告須於裁定送達後10日內向本院提出抗告狀，並繳
納抗告裁判費新台幣1,000元。
中　　華　　民　　國　　111 　年　　2 　　月　　15　　日
                              書記官  蘇玉玫